ACORDAO-COMPLETO-2340180

ACÓRDÃO 812/2019 ATA 3/2019 - SEGUNDA CÂMARA

VISTOS, relatados e discutidos este recurso de reconsideração interposto por Wanira de Holanda Brasil contra o Acórdão 3776/2015-TCU-Segunda Câmara;
ACORDAM os Ministros do Tribunal de Contas da União, reunidos em Sessão da 2ª Câmara, ante as razões expostas pelo relator, em:
9.1. conhecer do recurso de reconsideração e, no mérito, negar-lhe provimento;
9.2. dar ciência da decisão à recorrente e aos demais interessados.

Recurso de reconsideração contra decisão que julgou irregulares as contas da recorrente, condenou-a em débito e aplicou-lhe multa em razão do não atingimento do objetivo pactuado por meio de Convênio para a execução de sistema de abastecimento de água em Sítio Novo/RN.

Segunda Câmara

Município de Sítio Novo/RN.

3. Recorrente: Wanira de Holanda Brasil (XXX.287.994-XX).

13.1. Ministros presentes: Ana Arraes (Presidente), Augusto Nardes, Raimundo Carreiro e Vital do Rêgo (Relator).
13.2. Ministro-Substituto convocado que não participou da votação: Marcos Bemquerer Costa.
13.3. Ministro-Substituto presente: André Luís de Carvalho.

ACORDAO-COMPLETO-2349810

Acórdão de Relação 2520/2019 - Segunda Câmara

Acórdão de Relação

VITAL DO RÊGO

Ministro Augusto Nardes.

Adoto como relatório, a instrução da Serur (peça 58) , que contou a anuência de seu dirigente (peça 59) , bem como do representante do Ministério Público junto ao TCU (peça 60) , transcrita a seguir com os ajustes de forma pertinentes:
1. Trata-se de recurso de reconsideração (peças 29 e 30) interposto por Wanira de Holanda Brasil, ex-prefeita de Sítio Novo/RN (Gestões 2005-2012) , contra o Acórdão 3776/2015-TCU-Segunda Câmara (Rel. Min. Augusto Nardes, peça 18) . A deliberação recorrida apresenta o seguinte teor:
9.1. considerar revel, para todos os efeitos, nos termos do disposto no art. 12, § 3º, da Lei nº 8.443/1992, a Sra. Wanira de Holanda Brasil (CPF XXX.287.994-XX) , ex-Prefeita Municipal de Sítio Novo/RN, Gestões 2005-2012, dando-se prosseguimento ao processo; 
9.2. julgar irregulares, com fundamento nos arts. 1º, inciso I, 16, inciso III, alínea "b" e "c", da Lei nº 8.443/1992 c/c os arts. 19 e 23, inciso III, da mesma Lei, e com arts. 1º, inciso I, 209, incisos II e III, 210 e 214, inciso III, do Regimento Interno do TCU, as contas da Sra. Wanira de Holanda Brasil, CPF XXX.287.994-XX, ex-Prefeita Municipal de Sítio Novo/RN, Gestões 2005-2012, e condená-la ao pagamento das quantias a seguir especificadas, com a fixação do prazo de quinze dias, a contar da notificação, para comprovar, perante o Tribunal (art. 214, inc. III, alínea "a", do Regimento Interno) , o recolhimento das dívidas aos cofres da Fundação Nacional de Saúde (Funasa) , atualizadas monetariamente e acrescidas dos juros de mora, calculados a partir das datas discriminadas, até a data do recolhimento, na forma prevista na legislação em vigor, abatendo-se, na oportunidade, os valores eventualmente já ressarcidos:
	VALOR ORIGINAL (R$) 
	DATA DA OCORRÊNCIA

	92.000,00
	16/6/2006

	46.000,00
	27/4/2007

	92.000,00
	3/5/2007

9.3. aplicar à Sra. Wanira de Holanda Brasil (CPF XXX.287.994-XX) , ex-Prefeita Municipal de Sítio Novo/RN, Gestões 2005-2012, a multa prevista no art. 57 da Lei 8.443/1992 c/c o art. 267 do Regimento Interno, no valor de R$ 40.000,00 (quarenta mil reais) , com a fixação do prazo de quinze dias, a contar da notificação, para comprovar, perante o Tribunal (art. 214, inc. III, alínea "a", do Regimento Interno) , o recolhimento da dívida aos cofres do Tesouro Nacional, atualizada monetariamente desde a data deste acórdão até a do efetivo recolhimento, se for paga após o vencimento, na forma da legislação em vigor;
9.4. autorizar, desde logo, a cobrança judicial da dívida, nos termos do art. 28, inciso II, da Lei nº 8.443/1992, caso não atendidas as notificações; 
9.5. autorizar, desde logo, caso seja requerido, o pagamento das dívidas em até 36 parcelas mensais e consecutivas, nos termos do art. 26 da Lei 8.443/1992, c/c o art. 217 do Regimento Interno/TCU, fixando-se o vencimento da primeira parcela em quinze dias, a contar do recebimento da notificação, e o das demais a cada trinta dias, devendo incidir sobre cada uma os encargos devidos, na forma prevista na legislação em vigor, alertando os responsáveis de que a falta de comprovação do recolhimento de qualquer parcela importará o vencimento antecipado do saldo devedor, nos termos do art. 217, § 2º, do Regimento Interno/TCU; e
9.6. encaminhar cópia deste Acórdão, acompanhado do relatório e do Voto que o fundamentam, ao Procurador-Chefe da Procuradoria da República no Estado do Rio Grande do Norte, nos termos do § 3º do art. 16 da Lei 8.443/1992 c/c o § 7º do art. 209 do Regimento Interno do TCU, para adoção das medidas que entender cabíveis.
HISTÓRICO
2. A presente TCE foi instaurada pela Fundação Nacional de Saúde (Funasa) em razão da não consecução dos objetivos pactuados no Convênio 2.479/2005 (Siafi 557.678) , que financiou a execução de sistema de abastecimento de água, composto de adutora, rede de distribuição e elevatória tipo Booster, para as localidades de São Pedro, Salgadinho e Catolé, zonas rurais do município de Sítio Novo/RN.
3. Na fase originária do processo, a responsável não respondeu à citação, sendo condenada a devolver a totalidade dos recursos federais repassados, tendo em vista a "imprestabilidade do sistema de abastecimento de água parcialmente construído" (§ 11 da instrução de peça 15) .
4. Contra essa condenação foi apresentado o recurso de reconsideração em exame nesta oportunidade.
EXAME DE ADMISSIBILIDADE
5. Reitera-se o exame preliminar de admissibilidade (peça 31) , acolhido pelo Relator, Ministro Vital do Rêgo (Despacho de peça 34) . 
EXAME DE MÉRITO
I. DELIMITAÇÃO
6. A recorrente suscita as seguintes teses, objeto das análises que se seguem:
 a) prescrição "da restituição" e dos "demais efeitos sancionadores";
 b) inexistência de dano ao erário, ante a posterior conclusão da obra;
 c) inexistência de dolo ou culpa, necessários para embasar a responsabilização.
II. DA PRESCRIÇÃO
7. A recorrente invoca o "decurso de mais de cinco anos entre o repasse dos recursos e a citação" (peça 29, p. 3) , para com isso afastar tanto a obrigação de ressarcir o erário quanto os demais efeitos sancionadores decorrentes do julgamento de suas contas. 
 Análise:
8. As alegações não merecem prosperar. No que se refere ao débito, a pretensão indenizatória não se submete a prazo prescricional, tendo em vista o disposto no art. 37, § 5º, da Constituição Federal, que prevê o caráter imprescritível das ações de ressarcimento ao erário.
9. Relativamente à multa, a recorrente incorre em equívoco no que se refere à contagem do prazo prescricional. Nos termos do Acórdão 1441/2016-TCU-Plenário, que uniformizou a jurisprudência do TCU sobre o tema, a pretensão punitiva subordina-se ao prazo prescricional geral de dez anos indicado no art. 205 do Código Civil, contado a partir da data da ocorrência da irregularidade e interrompido pelo ato que ordenar a citação, a audiência ou a oitiva da parte.
10. Na hipótese, trata-se de multa do art. 57 da Lei 8.443/1992, proporcional ao débito. Os fatos geradores do débito - e da multa, por conseguinte - tiveram incidência de 16/6/2006 a 3/5/2007, nos termos do item 9.2 do acórdão condenatório (coluna "data da ocorrência") . Logo, a prescrição da pretensão punitiva ocorreria em junho de 2016 (para o primeiro fato) , mas antes disso foi interrompida pelo despacho que ordenou a citação dos responsáveis, a saber: o pronunciamento do Secretário da Secex/RN, emitido com delegação de competência do Relator, datado de 15/7/2014 (peça 9) . 
11. Com a interrupção, a contagem do prazo prescricional foi reiniciada em 15/7/2014 e, na sequência, sobreveio o acórdão recorrido, que aplicou a punição à gestora, proferido em sessão da 2ª Câmara de 21/7/2015 (peça 18) .
12. Portanto, sob a ótica da jurisprudência prevalecente no TCU não ocorreu a prescrição da pretensão punitiva, nem entre a data dos fatos (entre junho/2006 e maio/2007) e a decisão que ordenou a citação dos responsáveis (15/7/2014) , nem entre esta causa interruptiva e a efetiva aplicação da sanção pelo acórdão condenatório (21/7/2015) .  
13. Logo, quanto a esse ponto o recurso não merece provimento.
III - DA CONCLUSÃO DA OBRA
Razões recursais (peça 29) :
14. A recorrente destaca que a Funasa havia atestado a execução de 94,88% das obras, não sendo razoável concluir que a parte faltante implicaria a imprestabilidade do objeto como um todo (100% do valor repassado) . 
15. Aduz, ainda, que a conclusão de que o convênio não teria alcançado seu objetivo decorre de uma "avaliação subjetiva", além do que a parte faltante (para-raios que havia sido roubado e hidrômetros não instalados, por exemplo) foi posteriormente sanada pela empresa contratada.
16. Em síntese, afirma que "todos os defeitos verificados pela Funasa foram corrigidos" e que a obra foi executada, "com pequeníssimas pendências" que não justificariam a obrigação de restituir a integralidade do valor repassado. 
17. Como evidência, anexa "Relatório Fotográfico de Comprovação de Conclusão e Funcionalidade do Sistema de Abastecimento de Água" (peça 29, p. 11-17) . Foram também juntadas cópias de documentos relativos ao convênio e ao contrato celebrado para execução dos serviços (peça 29, p. 18-200) .
18. Com base nesses argumentos, a recorrente requer ao Tribunal que determine "vistoria na obra objeto deste processo para comprovar o real alcance do objetivo do convênio" e, ao final, torne insubsistente a decisão recorrida, para afastar a responsabilização atribuída nos autos.
 Análise:
19. De início cabe denegar o pedido de produção de vistoria a ser realizada pelo próprio TCU. Em matéria de direito financeiro, e especificamente no que se refere a prestação de contas do uso de recursos públicos, incumbe ao gestor o ônus de demonstrar a correta utilização dos bens e valores que lhes foram confiados, como decorre do art. 70, parágrafo único, da Constituição Federal e do art. 93 do Decreto-lei 200/1967. Por esse motivo, entende-se que:
"Não cabe ao TCU determinar, a pedido do responsável, a realização de diligência, perícia ou inspeção para a obtenção de provas, uma vez que constitui obrigação da parte apresentar os elementos que entender necessários para a sua defesa". (Acórdão 2805/2017-TCU-Primeira Câmara, rel. Min. Vital do Rêgo) 
20. Quanto às alegações da recorrente, sustentadas por um relatório fotográfico com detalhes dos aspectos construtivos que o próprio executor das fotografias houve por bem selecionar, tal prova há de ser considerada em confronto com as demais informações existentes no processo. Fotografias, por si sós, ostentam relativo valor probatório (cf. Acórdão 9953/2016-TCU-Segunda Câmara, Rel. Min. André de Carvalho; 2.986/2016-TCU-2ª Câmara, Rel. Min. Bruno Dantas, p. ex.) , notadamente em vista dos diversos aspectos que influem no desempenho e na adequada funcionalidade de uma obra pública.
21. Como antes informado, na fase originária do processo a responsável permaneceu revel. Não exerceu, assim, o ônus de se contrapor às análises da Funasa - que, conquanto indicou elevado percentual de execução das obras (94,88%) , também indicou a ausência de funcionalidade do sistema de abastecimento de água, pleiteando, com a constituição da TCE, a devolução integral dos valores repassados (cf. do Parecer Técnico 40/2012, da Divisão de Engenharia de Saúde Pública, da Funasa, peça 3, p. 6-18) .
22. Tendo em vista a natureza das falhas apontadas pelo órgão concedente (aparentemente supríveis com um esforço adicional dos responsáveis, no sentido de concluir a parte faltante do objeto do convênio) e até mesmo para melhor avaliar as informações prestadas pela recorrente, de que o sistema foi posteriormente finalizado, entendeu-se oportuno realizar um esforço adicional de elucidação dos fatos, pelas razões expostas nas instruções de peças 44 e 50. 
23. Com esse fim, e mediante autorização do Relator (Despacho de peça 46) , foi realizada diligência à Funasa (peça 47) , encaminhando-lhe cópia das razões recursais e do relatório fotográfico que indicava a conclusão do empreendimento, solicitando-lhe que se manifestasse, na qualidade de concedente dos recursos, indicando em que medida haviam sido sanadas as pendências apontadas no citado Parecer Técnico 40/2012.
24. Em resposta, a Funasa encaminhou o Parecer Técnico 074/2017/Sacav/Diesp (peça 49, p. 4-8) , informando que em 24 de setembro de 2015 dirigiu-se ao município para avaliar a execução de outro ajuste. O servidor designado "aproveitou a ocasião e também realizou nova visita técnica ao sistema de abastecimento de água" objeto desta TCE, com a finalidade de verificar se já estava em operação.
25. As conclusões reportadas sobre essa nova vistoria técnica indicam, em síntese, que naquele mesmo dia "estava ocorrendo novo teste operacional do sistema"; "os hidrômetros haviam sido instalados" e "os conjuntos motobombas foram substituídos"; "algumas residências (...) possuíam saídas de água através das torneiras e até com boas pressões", mas outras residências, ao longo do trajeto de adução, "não conseguiam ser atendidas por falta de pressões no sistema"; também não se identificou o atendimento em algumas residências que, embora interligadas ao sistema, encontravam-se "em cotas topográficas mais desfavoráveis".
26. A Funasa ainda esclareceu que após essa última visita, em setembro de 2015, desconhecia "se houve alguma regularização do sistema e posto este em funcionamento". 
27. Tendo em vista essas informações, foi também realizada diligência ao Município (peça 52) , igualmente acompanhada de cópia dos elementos apresentados pela recorrente (razões recursais e relatório fotográfico de conclusão dos serviços) . 
28. Em resposta (peça 54) , a Secretaria Municipal de Obras e Serviços Urbanos informou que em 2017, "ante o desespero e a necessidade das famílias que residem na comunidade", a prefeitura "tentou colocar em operação o sistema, corrigiu uns trechos que estavam quebrados, com tubulação exposta a céu aberto, e fez uns testes na rede". O resultado foi insatisfatório.
29. De acordo com a Secretaria de Obras, "houve uma interligação da rede, que vem por declividade, do reservatório da cidade que fornece água ao distrito Serra da Tapuia, até a chegada da primeira estação de bombeamento tipo booster". Com o teste, "notou-se que o fornecimento por declividade é inferior à vazão do booster", interrompendo a operação do sistema.
30. Ademais, "a rede que parte do reservatório elevado da cidade só tem cota para atender [ao novo sistema] se [aquele reservatório] estiver em seu nível de capacidade máximo"; mas como se trata do único reservatório da cidade e tendo em vista a demanda normal do município, a referida capacidade máxima não é atingida, "impossibilitando de atender [ao novo] sistema".
31. A Secretaria Municipal de Obras esclareceu, ainda, que realizou vistoria em todo o percurso da adutora das comunidades, constatando defeitos construtivos graves, assim relatados: 
" (...) a rede de abastecimento foi executada com profundidade menor que 0,60 cm e existem trechos [em] que a tubulação está exposta ao terreno natural, como também existem trechos que devido ser trechos de pedras que não foram rompidas e a tubulação não foi envelopada como deveria, uma boa quantidade de ligações está danificada e em alguns casos sem os hidrômetros, as estações de bombeamentos tipo 'booster' estão se deteriorando sem utilidade como deveriam".
32. Relatou, também, a situação do reservatório elevado, situado na comunidade Catolé, que não apresenta condição de uso, pois
" (...) o mesmo tem ferragem da estrutura exposta, com várias fissuras nos pilares e cintas até mesmo no reservatório, sem nenhuma condição de uso, o recobrimento de concreto ao ferro se encontra inferior às normas técnicas, a qualidade do concreto nota-se que é de péssima qualidade; mesmo sem carga e sem uso já se encontra todo fissurado com risco de desabamento".
33. Para corroborar suas alegações, o Município anexou relatório fotográfico (peça 56, p. 5-55) , evidenciando o relato acima, com detalhes de tubulações expostas, fissuras em elementos estruturais etc. 
34. Em suma, a situação apontada pela Funasa, ao constituir a TCE, era de imprestabilidade do objeto do convênio, a justificar o ressarcimento ao erário da integralidade do valor repassado ao município por força do convênio em questão. 
35. Nos termos da jurisprudência do TCU, "os relatórios técnicos de auditoria, inspeção e vistoria do tomador de contas contam com presunção de veracidade e legitimidade, descaracterizada apenas mediante apresentação de prova robusta em contrário" (Acórdão 4454/2014-TCU-Primeira Câmara, rel. Min. Walton Alencar Rodrigues) .
36. Tal entendimento se justifica, ademais, como corolário do dever de prestar contas, que fundamenta a atribuição, ao gestor, do ônus de comprovar a correta utilização dos recursos públicos que lhes foram confiados. 
37. No caso concreto, a recorrente não se desincumbiu desse ônus, tendo em vista a fragilidade da prova que apresentou (relatório fotográfico, com as limitações naturais desse meio probatório, haja vista a possibilidade de seleção de aspectos que não sejam representativos do estado da obra como um todo e, notadamente, não sejam indicativos de sua adequada funcionalidade) .
38. Quando confrontado com os demais elementos presentes nos autos, a conclusão que se alcança é a de frustração dos objetivos do convênio, sendo certo que 
"O atingimento da finalidade do convênio não se confunde com a mera conclusão da obra ou entrega do bem, sendo necessário que a sociedade usufrua do investimento público realizado. A completa frustração dos objetivos do convênio leva à condenação do responsável ao recolhimento da totalidade do valor repassado". (Acórdão 2581/2014-TCU-Plenário, Rel. Min. Bruno Dantas) 
39. Tal conclusão tem recebido temperamentos pelo próprio TCU, quando se verifica, ao menos, a utilidade parcial do objeto executado, nos termos expostos na instrução de peças 44 e conforme os precedentes indicados na instrução de peça 50. No caso em exame, contudo, os esforços de elucidação dos fatos não lograram obter evidências da utilidade parcial do objeto, aplicando-se à hipótese o seguinte entendimento jurisprudencial:
"Quando a parcela executada do convênio não for suficiente para o atingimento, ainda que parcial, dos objetivos do ajuste, sem quaisquer benefícios à sociedade, a possibilidade de aproveitamento do que já foi executado em eventual retomada das obras, por se tratar de mera hipótese, e não de benefício efetivo, não enseja o correspondente abatimento no valor do débito apurado". (Acórdão 2828/2015-TCU-Plenário, Rel. Min. Bruno Dantas) 
40. Assim, pelas razões expostas, não há como elidir o fundamento da condenação, justificando-se o ressarcimento da totalidade dos recursos do convênio, ante a "imprestabilidade do sistema de abastecimento de água parcialmente construído", nos termos do § 11 da instrução de peça 15, acolhida pelo acórdão condenatório. 
IV - DO DOLO E DA CULPA
41. Por fim, a recorrente invoca a ausência de dolo para afastar sua responsabilidade. 
42. Nesse sentido, aduz (peça 29) que a responsabilidade do gestor público é subjetiva; "inexiste responsabilidade objetiva em sede de persecução da probidade (ou improbidade) administrativa". Mais que isso, defende que "na realidade, a responsabilização do agente público somente pode advir de malversação com a coisa pública (ato doloso) ou de responsabilização solidária por omissão voluntária".
43. No caso concreto, afirma que "não há ato doloso da ora defendente", a qual, ademais, pautou sua conduta sempre de acordo com a orientação recebida dos setores técnicos competentes da Administração municipal - o que caracteriza, a seu ver, hipótese de inexigibilidade de conduta diversa. 
 Análise:
44. As alegações são genéricas e desacompanhadas de qualquer elemento concreto de corroboração. A recorrente aduz, por exemplo, ter seguido orientações dos órgãos técnicos da administração municipal. Mas não há nada, nos autos, que indique qualquer acompanhamento efetivo da obra pelo município, ou uma única orientação que seja dos setores técnicos competentes, induzindo-a a adotar decisões que, ao final, pudessem justificar o malogro do empreendimento.
45. A hipótese dos autos, portanto, está longe de encontrar guarida na invocada "inexigibilidade de conduta diversa". Ao contrário, caberia à recorrente, na condição de dirigente e signatária do ajuste, ter criado condições e exigido uma atuação efetiva dos setores competentes do município, para que o resultado final do empreendimento fosse atingido, conferindo, assim, utilidade e benefício social ao significativo dispêndio de recursos públicos alocados ao sistema de abastecimento de água.
46. Ao contrário do que se afirma no recurso, a má gestão de bens e valores públicos é motivo suficiente para sujeitar o responsável às consequências legais, de recomposição do dano ao erário, não se exigindo a demonstração de dolo do agente. 
47. Ademais, não se pode falar em responsabilidade objetiva nesses casos, em que, por uma atuação deficiente (ainda que não necessariamente dolosa) do gestor, que se afasta do padrão de comportamento exigido do administrador público, o erário se vê lesado e a própria coletividade se vê prejudicada ao não ter suas necessidades satisfeitas - como no caso, em que deixa de usufruir do fornecimento de água potável, não obstante a alocação de recursos suficientes para que tal fim fosse atingido.
48. A recorrente invoca o regime da Lei de Improbidade Administrativa, em que alguns "tipos" da referida lei exigem a demonstração de dolo. A tese não lhe socorre, contudo. A uma, porque são diversos os regimes de responsabilização da Lei de Improbidade (de viés nitidamente punitivo) e o que decorre da Lei 8.443/1992. Depois, porque até mesmo no regime da Lei de Improbidade Administrativa, a responsabilização por atos que causem prejuízo ao erário admite a modalidade culposa, como evidenciam os arts. 5º e 10 daquela lei.
49. Em suma, restando configurado o dano ao erário, impõem-se as medidas de ressarcimento e demais consectários da rejeição das contas prestadas pelo administrador público, nos exatos termos dos arts. 1º, inciso I, 16, inciso III, 19 e 57 da Lei nº 8.443/92. 
CONCLUSÃO
50. Das análises anteriores, conclui-se pela negativa de provimento do recurso, tendo em vista: a) a imprescritibilidade das ações de ressarcimento ao erário; b) a inocorrência de prescrição da multa, por não estarem atendidos os parâmetros fixados no Acórdão 1441/2016-TCU-Plenário; c) a insuficiência da parcela executada do convênio para o atingimento, ainda que parcial, dos objetivos do ajuste, sem quaisquer benefícios à sociedade; e d) a desnecessidade de prova de dolo para obrigar o gestor ao ressarcimento do dano causado ao erário.
PROPOSTA DE ENCAMINHAMENTO
51. Ante o exposto, submetem-se os autos à consideração superior, propondo-se, com fundamento nos arts. 32, I, e 33 da Lei 8.443/1992:
 a) conhecer do recurso de reconsideração interposto por Wanira de Holanda Brasil contra o Acórdão 3776/2015-TCU-Segunda Câmara e, no mérito, negar-lhe provimento;
 b) dar ciência da decisão à recorrente e aos demais interessados.
2.	O representante do Ministério Público junto ao TCU, Procurador Júlio Marcelo de Oliveira, ao endossar a posição da Serur, assim se manifestou (peça 60) :
Trata-se de recurso de reconsideração interposto por Wanira de Holanda Brasil, ex-prefeita de Sítio Novo/RN (Gestões 2005-2012) , contra o Acórdão 3776/2015-TCU-Segunda Câmara, por meio do qual o Tribunal manifestou-se sobre o mérito das contas relativas ao Convênio 2.479/2005. 
Naquela deliberação, o Tribunal decidiu (peça 18) :
"9.1. considerar revel, para todos os efeitos, nos termos do disposto no art. 12, § 3º, da Lei nº 8.443/1992, a Sra. Wanira de Holanda Brasil (CPF XXX.287.994-XX) , ex-Prefeita Municipal de Sítio Novo/RN, Gestões 2005-2012, dando-se prosseguimento ao processo;	
9.2. julgar irregulares, com fundamento nos arts. 1º, inciso I, 16, inciso III, alínea "b" e "c", da Lei nº 8.443/1992 c/c os arts. 19 e 23, inciso III, da mesma Lei, e com arts. 1º, inciso I, 209, incisos II e III, 210 e 214, inciso III, do Regimento Interno do TCU, as contas da Sra. Wanira de Holanda Brasil, CPF XXX.287.994-XX, ex-Prefeita Municipal de Sítio Novo/RN, Gestões 2005-2012, e condená-la ao pagamento das quantias a seguir especificadas, com a fixação do prazo de quinze dias, a contar da notificação, para comprovar, perante o Tribunal (art. 214, inc. III, alínea "a", do Regimento Interno) , o recolhimento das dívidas aos cofres da Fundação Nacional de Saúde (Funasa) , atualizadas monetariamente e acrescidas dos juros de mora, calculados a partir das datas discriminadas, até a data do recolhimento, na forma prevista na legislação em vigor, abatendo-se, na oportunidade, os valores eventualmente já ressarcidos:
	VALOR ORIGINAL (R$) 
	DATA DA OCORRÊNCIA

	92.000,00
	16/6/2006

	46.000,00
	27/4/2007

	92.000,00
	3/5/2007

9.3. aplicar à Sra. Wanira de Holanda Brasil (CPF XXX.287.994-XX) , ex-Prefeita Municipal de Sítio Novo/RN, Gestões 2005-2012, a multa prevista no art. 57 da Lei 8.443/1992 c/c o art. 267 do Regimento Interno, no valor de R$ 40.000,00 (quarenta mil reais) , com a fixação do prazo de quinze dias, a contar da notificação, para comprovar, perante o Tribunal (art. 214, inc. III, alínea "a", do Regimento Interno) , o recolhimento da dívida aos cofres do Tesouro Nacional, atualizada monetariamente desde a data deste acórdão até a do efetivo recolhimento, se for paga após o vencimento, na forma da legislação em vigor;
9.4. autorizar, desde logo, a cobrança judicial da dívida, nos termos do art. 28, inciso II, da Lei nº 8.443/1992, caso não atendidas as notificações; 
9.5. autorizar, desde logo, caso seja requerido, o pagamento das dívidas em até 36 parcelas mensais e consecutivas, nos termos do art. 26 da Lei 8.443/1992, c/c o art. 217 do Regimento Interno/TCU, fixando-se o vencimento da primeira parcela em quinze dias, a contar do recebimento da notificação, e o das demais a cada trinta dias, devendo incidir sobre cada uma os encargos devidos, na forma prevista na legislação em vigor, alertando os responsáveis de que a falta de comprovação do recolhimento de qualquer parcela importará o vencimento antecipado do saldo devedor, nos termos do art. 217, § 2º, do Regimento Interno/TCU; e
9.6. encaminhar cópia deste Acórdão, acompanhado do relatório e do Voto que o fundamentam, ao Procurador-Chefe da Procuradoria da República no Estado do Rio Grande do Norte, nos termos do § 3º do art. 16 da Lei 8.443/1992 c/c o § 7º do art. 209 do Regimento Interno do TCU, para adoção das medidas que entender cabíveis."
O recurso de reconsideração foi conhecido, com efeito suspensivo, conforme despacho à peça 34.
A Secretaria de Recursos (Serur) examinou as alegações recursais e, em primeira manifestação (peça 44) , entendeu ser necessária diligência à Fundação Nacional de Saúde para que, relativamente ao Convênio 2.479/2005, informasse ao Tribunal o seguinte:
a) em que medida foram sanadas as pendências indicadas no Parecer Técnico 40/2012, da Divisão de Engenharia de Saúde Pública da Superintendência Estadual do Rio Grande do Norte, tendo em vista as obras que estavam em andamento por ocasião da visita técnica objeto do referido parecer; e
b) se o sistema de abastecimento de água financiado pelo convênio entrou em funcionamento e, caso contrário, as razões operacionais que impediram a funcionalidade do sistema.
	Atendida a diligência e solicitadas (peça 50) , na sequência, novas informações ao município de Sítio Novo/RN, foi elaborada a instrução acostada à peça 58, por meio da qual foram analisados os argumentos recursais apresentados. A Serur, naquela oportunidade, entendeu, de modo uniforme, que o recurso deveria ser conhecido e, no mérito, não provido. 
II
O Ministério Público de Contas endossa a proposta de encaminhamento elaborada pela unidade técnica, pois considera que deve ser negado provimento ao recurso de reconsideração.
Nesse sentido, convém memorar que a condenação inicial da recorrente decorreu da não consecução do objeto do Convênio 2.479/2005, cujo objeto era a execução de um sistema de abastecimento de água, composto de adutora, rede de distribuição e elevatória tipo Booster, para as localidades de São Pedro, Salgadinho e Catolé, zonas rurais do município de Sítio Novo/RN.
Desta feita, visando promover o exame aprofundado das razões recursais, e sopesando ainda que parte das obras previstas havia sido realizada, foram promovidas pela Serur diligências com vistas a verificar o grau de execução do objeto pactuado e os benefícios advindos do Convênio 2.479/2005. Obteve-se, como resposta do ente concedente e do ente municipal, a informação de que o objeto do convênio não havia trazido quaisquer benefícios aos moradores do município de Sítio Novo/RN. 
Com efeito, por intermédio da peça 49 a Funasa informou que, posteriormente à instauração do processo de tomada de contas especial, compareceu à municipalidade e identificou que o sistema não estava operacional. 
De igual modo, a Secretaria Municipal de Obras e Serviços Urbanos (peça 54) assentou, nos seguintes termos, que o sistema possuía problemas construtivos graves. 
 " (...) a rede de abastecimento foi executada com profundidade menor que 0,60 cm e existem trechos [em] que a tubulação está exposta ao terreno natural, como também existem trechos que devido ser trechos de pedras que não foram rompidas e a tubulação não foi envelopada como deveria, uma boa quantidade de ligações está danificada e em alguns casos sem os hidrômetros, as estações de bombeamentos tipo 'booster' estão se deteriorando sem utilidade como deveriam".
Desse modo, considerando que os elementos acostados aos autos denotam que o objeto do convênio não trouxe quaisquer benefícios aos cidadãos do município de Sítio Novo/RN, bem como que não foram apresentadas razões aptas a justificar o inadimplemento verificado, impõe-se a manutenção da deliberação recorrida. 
III
Ante o exposto, o Ministério Público de Contas manifesta-se no sentido de o Tribunal:
a) conhecer do recurso de reconsideração interposto por Wanira de Holanda Brasil contra o Acórdão 3776/2015-TCU-Segunda Câmara e, no mérito, negar-lhe provimento; e
b) dar ciência da deliberação que vier a ser proferida à recorrente e aos demais interessados.
É o relatório.

não há.

Procurador Júlio Marcelo de Oliveira.

RECURSO DE RECONSIDERAÇÃO. CONVÊNIO PARA EXECUÇÃO DE SISTEMA DE ABASTECIMENTO DE ÁGUA. CONDENAÇÃO PELA TOTALIDADE DOS RECURSOS TRANSFERIDOS, DEVIDO AO NÃO FUNCIONAMENTO DO SISTEMA. RAZÕES RECURSAIS INDICANDO A CONCLUSÃO DA OBRA. CONTRADIÇÃO COM DEMAIS ELEMENTOS PROBATÓRIOS CONSTANTES DOS AUTOS. CONHECIMENTO DO RECURSO. NEGATIVA DE PROVIMENTO.

TOMADA DE CONTAS ESPECIAL (TCE)

Secretaria de Recursos (Serur).

Em exame, recurso de reconsideração interposto por Wanira de Holanda Brasil, prefeita de Sítio Novo/RN entre 2005 a 2012, contra o Acórdão 3776/2015-TCU-Segunda Câmara, da relatoria do Ministro Augusto Nardes, por meio do qual esta Corte julgou irregulares as suas contas, condenou-a em débito e aplicou-lhe multa.
Convém anotar que na fase originária do processo a responsável não respondeu a citação, tendo sido considerada revel, e foi condenada a devolver a totalidade dos recursos repassados (R$ 230.000,00) em função da imprestabilidade do sistema de abastecimento de água parcialmente construído no município, com recursos do Convênio 2.479/2005 celebrado com a Fundação Nacional de Saúde (Funasa) . 
Nesta oportunidade, a recorrente suscita a prescrição "da restituição" e dos demais "efeitos sancionadores" por ter se passado mais de cinco anos entre o recebimento dos recursos (2006 e 2007) e a citação (2014) . Prega também pela inexistência de dano ao erário, ante a posterior conclusão da obra. Ao final, alega pela inexistência de dolo ou culpa, necessários para embasar a responsabilização por improbidade.
Em função de a recorrente ter apresentado fotografias que em tese demonstrariam a funcionalidade do objeto, a Secretaria de Recursos (Serur) realizou diligências junto à Funasa, e posteriormente ao próprio município, para confirmar tal fato. 
A partir dos esclarecimentos prestados As diligências e do exame das razões recursais, a Serur pela negativa de provimento ao recurso, tendo em vista: a) a imprescritibilidade das ações de ressarcimento ao erário; b) inocorrência de prescrição da multa, à luz do entendimento fixado pelo Acórdão 1441/2016-TCU-Plenário; c) insuficiência da parcela executada do convênio para o atingimento, ainda que parcial, dos objetivos ajustados, sem quaisquer benefícios à sociedade; e d) desnecessidade de prova de dolo para obrigar o gestor ao ressarcimento do dano causado ao erário.
O Ministério Público junto ao TCU (MPTCU) endossou a proposta da unidade recursal reforçando que, após as devidas diligências para verificar se o objeto estava em operação, a Secretaria Municipal de Obras de Sítio Novo informou a existência de problemas construtivos graves.
Ante o exposto, passo ao exame dos autos.
Por preencher os requisitos previstos nos arts. 32, inciso I, e 33 da Lei 8.443/1992, c/c o art. 285 do Regimento Interno do TCU, o presente recurso de reconsideração deve ser conhecido.
No mérito, antecipo desde já que acompanho às propostas alvitradas pela Serur e pelo MPTCU, no sentido de negar provimento ao recurso, razão pela qual incorporo os fundamentos por eles utilizados às minhas razões de decidir, sem prejuízo de tecer os comentários a seguir sobre os principais pontos das alegações trazidas.
Quanto às alegações de prescrição da pretensão reparatória e punitiva, a Serur, em seu exame transcrito no relatório precedente, já as repeliu de forma percuciente, motivo pelo qual considero desnecessário acrescer outros fundamentos.
Acerca da suposta conclusão da obra alegada pela recorrente por meio de fotografias, devido a natureza relativa desse tipo de prova, a Serur achou por bem realizar diligência a Funasa de modo a comprovar os fatos alegados.
A Funasa, em nova visita técnica realizada, informou desconhecer se houve alguma regularização do sistema ou se foi posto em funcionamento, visto que na data da visita o sistema estava na fase de teste operacional. Na ocasião foi reportado que algumas residências não conseguiram ser atendidas por falta de pressão no sistema. Outras, embora interligadas ao sistema na cidade, não estavam sendo atendidas por se encontrarem em cotas topográficas desfavoráveis.
Considerando tal informação, a Serur diligenciou a Prefeitura de Sítio Novo/RN que esclareceu que realizou vistoria em todo o percurso da adutora das comunidades, com o seguinte relato:
" (...) a rede de abastecimento foi executada com profundidade menor que 0,60 cm e existem trechos [em] que a tubulação está exposta ao terreno natural, como também existem trechos que devido ser trechos de pedras que não foram rompidas e a tubulação não foi envelopada como deveria, uma boa quantidade de ligações está danificada e em alguns casos sem os hidrômetros, as estações de bombeamentos tipo 'booster' estão se deteriorando sem utilidade como deveriam".
A municipalidade informou ainda que o reservatório elevado, localizado na comunidade de Catolé, não apresenta condição de uso, pois: 
" (...) o mesmo tem ferragem da estrutura exposta, com várias fissuras nos pilares e cintas até mesmo no reservatório, sem nenhuma condição de uso, o recobrimento de concreto ao ferro se encontra inferior às normas técnicas, a qualidade do concreto nota-se que é de péssima qualidade; mesmo sem carga e sem uso já se encontra todo fissurado com risco de desabamento".
 Por fim, informou que houve uma interligação da rede com reservatório da cidade, contudo, este só tem cota para atender ao novo sistema se estiver em seu nível de capacidade máxima, porém, como se trata do único reservatório da cidade e tendo em vista a demanda normal do município, a referida capacidade máxima não é atingida, o que impossibilita atender ao novo sistema.
Do exposto, denota-se que a nova gestão procurou aproveitar a parte que foi executada, porém sem sucesso, visto que o reservatório previsto no objeto conveniado não tem condições de uso com risco de desabamento, enquanto o reservatório existente no município não tem cota para atender o novo sistema.
Dessa forma, as alegações recursais, quando confrontadas com as informações prestadas pelo concedente e pelo município, se mostraram insuficientes para alterar os fundamentos que culminaram no julgamento pela irregularidade das contas devido à frustração dos objetivos conveniados.
A última alegação da defendente, de que não havia ato doloso de sua parte e que sempre pautou sua conduta de acordo com a orientação recebida dos setores técnicos, também não merece prosperar, uma vez que são genéricas e desacompanhadas de evidências que a corroborem. Não há nos autos nenhum elemento que indique o acompanhamento efetivo da obra pelo município ou uma única orientação dos setores técnicos competentes induzindo a municipalidade a adotar decisões em um ou outro sentido.
Além disso, para a recomposição do dano ao erário, impõe-se a má gestão de bens e valores públicos. Ademais, a Lei de Improbidade invocada pela recorrente não se aplica na atuação desta Corte de Contas, regida por capítulo específico da Constituição Federal e pela Lei 8.443/1992.
Uma vez demonstrada a inaptidão dos elementos recursais, o presente recurso deve ser conhecido, para, no mérito, ter seu provimento negado, devendo ser mantida a deliberação recorrida.
	Ante o exposto, VOTO para que seja acolhida a minuta de acórdão que ora submeto à deliberação deste Colegiado.
TCU, Sala das Sessões Ministro Luciano Brandão Alves de Souza, em 12 de fevereiro de 2019.
Ministro VITAL DO RÊGO 
Relator